臺灣嘉義地方法院民事判決　　　　　　　 93年度訴字第766號
號
原　　　告　己○○
　　　　　　　　　　　　號
訴訟代理人　湯光民 律師
被　　　告　甲○○
　　　　　　　　　　　　三十九.
　　　　　　辛○○
　　　　　　　　　　　　號
前列二人共同
訴訟代理人　李國弘律師
複代理人　　林德昇律師
被　　　告　子○○
　　　　　　　　　　　　三之五.
訴訟代理人　戊○○
被　　　告　癸○○
　　　　　　　　　　　　號
　　　　　　鍾青年
　　　　　　　　　　　　九之九.
　　　　　　丙○○
　　　　　　　　　　　　九號之.
　　　　　　丁○○
　　　　　　　　　　　　一九號.
　　　　　　丑○○
　　　　　　　　　　　　段一七.
　　　　　　庚○○
　　　　　　　　　　　　號之一.
　　　　　　壬○○
兼前列五人　乙○○
共同訴訟代
理人
上列當事人間請求分割共有物事件，於中華民國94年11月21日經
言詞辯論終結，本院判決如左：
    主      文
一、兩造共有坐落嘉義縣竹崎鄉○○段181號：地目：田面積：
    8618. 85平方公尺，範圍：全部土地，應分割為如附圖所示
    ：如竹崎地政事務所94年6月1日複丈成果圖所示A部分面積
    1632.36平方公尺分歸被告辛○○所有，B部分面積775.37平
    方公尺分歸被告鍾青年所有，C部分面積1722.13平方公尺分
    歸原告與被告子○○共有（其應有部分為原告四二二分之三
    七０、子○○四二二分之五二），D部分面積2040.45平方公
    尺分歸被告癸○○所有，E部分面積816.18平方公尺分歸被
    告丙○○、丁○○、乙○○等三人共有（其應有部分各三分
    之一），F部分面積548.12平方公尺及G部分面積1084.24平
    方公尺等分歸被告甲○○所有。
二、兩造共有坐落嘉義縣竹崎鄉○○段179號地目：田，面積
    2018.82平方公尺，分割為：如竹崎地政事務所94年9月29
    日複丈成果圖所示(1)部分面積382.36平方公尺分歸被告甲○○所有，(2)部分面積382.36平方公尺分歸被告辛○○所有，
    (3)部分面積191.16 平方公尺分歸被告丑○○、庚○○、壬○○、丙○○、丁○○、乙○○等六人共有（其應有部分各
    六分之一），(4)部分面積282.94平方公尺分歸被告癸○○所
    有，(5)部分面積780. 00平方公尺分歸原告所有。
三、訴訟費用負擔如附表所示。
    事實及理由
壹、原告起訴主張：
一、按各共以人得隨時請求分割共有物，但因物之使用目的不能
    分割或契約訂有不分割之期限者，不在此限；又共有物之分
    割，依共有人協議之方法行之，分割之方法，不能協議決定
    者，法院得因任何共有人之聲請，命以原物分配於各共有人
    ，或變賣共有物，以價金分配於各共有人，民法第823條第1
    項、第824條第1項、第2項分別定有明文。查系爭兩筆土地
    既無因物之使用目的不能分割，兩造復未定有不能分割之協
    議或期限，又無法協議分割，從而原告依前開規定請求鈞院
    裁判分割系爭兩筆土地。
二、分割方法：
（一）181地號部分：
      僅分割為六塊土地，且因原告長年在181地號土地北邊種
      植果樹，故由原告取得北邊土地，亦與現況相符，癸○○
      雖亦在北邊土地耕作，惟其面積只有小部分，另採橫向分
      割原則，使各共有人分割後之土地形狀完整，不會有土地
      狹長之情況。
（二）179地號部分：
      查本筆土地使用狀況長久以來即由被告甲○○及辛○○兩
      兄弟所分管，惟181地號及179地號兩筆土地非緊連比鄰，
      中間有180地號土地相隔，且兩塊土地共有人亦不盡相同
      ，因此無法將本案二土地合併分割後，將179地號土地分
      割予甲○○及辛○○兄弟所有，惟為顧及分割後土地完整
      性、灌溉之便利性，應以原告所提之分割方案較為可採。
      並聲明：坐落嘉義縣竹崎鄉○○段181地號，地目：田
      ；面積8618.85平方公尺，範圍：全部土地，應分割如竹
      崎地政事務所94年9月29日複丈成果圖所示：A部分面積
      1722.13平方公尺分歸原告與被告子○○共有（其應有部
      分為原告四二二分之三七０、子○○四二二分之五二），
      B部分面積775.37平方公尺分歸被告鍾青年所有，C部分面
      積816.18平方公尺分歸被告丙○○、丁○○、乙○○等三
      人共有（其應有部分各三分之一），D部分面積2040.45平
      方公尺分歸被告癸○○所有，E部分面積1632.36平方公尺
      分歸被告辛○○所有，F部分面積1632.36平方公尺分歸被
      告甲○○所有；坐落嘉義縣竹崎鄉○○段179地號，地
      目：田；面積2018.82平方公尺，範圍：全部土地，應分
      割如竹崎地政事務所94年6月1日複丈成果圖所示A部分面
      積191.16平方公尺分歸被告丑○○、庚○○、壬○○、丙○○、丁○○、乙○○等六人共有（其應有部分各六分之
      一），B部分面積282.94平方公尺分歸被告癸○○所有，C
      部分面積780.00平方公尺分歸原告所有，D部分面積382.
      36平方公尺分歸被告甲○○所有，E部分面積382.36平方
      公尺分歸被告辛○○所有；原告與被告甲○○、子○○
      、癸○○、丙○○、丁○○、乙○○應分別補償被告辛○○、鍾青年如附表所示之金額；訴訟費用由被告負擔。
三、對被告抗辯所為之陳述：
（一）原告所提之分割方案優點如下：
  １、符合土地所有權單一化：
      查被告等人所提出之分割方案皆將被告甲○○於181地號
      土地之持分區分為二塊土地，亦即將181土地區分為7塊，
      如此使農地細分，反不符農業發展條例之意旨。
  ２、有利社會經濟：
      查被告辛○○分管之實際面積僅212.27平方公尺，與原告
      耕作之實際面積相比僅係一小部分，故由被告辛○○取得
      北邊土地，將使原告必須遷移農作物，不利社會經濟，故
      在被告辛○○實際耕作僅有一小塊土地之下，由其取得北
      邊土地，實無理由。
  ３、形狀完整：
      查181地號土地形狀為南北狹長，如以縱向分割即南北方
      向為分割線分割時，則勢必造成南北狹長之土地，例如被
      告辛○○之分割方案即部分採縱向分割，造成原告及癸○○所分得之部分土地成南北狹長之L型，將造成灌溉困難
      ，又被告癸○○之分割方案亦部分採縱向分割，造成原告
      及辛○○分得部分土地成南北狹長之L型。且查被告辛○○、癸○○所擬分割方案之分割線卻彎曲，有礙農業發展
      。
（二）對被告辛○○之分割方案缺點如下：
  １、被告辛○○所提出之分割方案，原告與被告癸○○之土地
      形狀皆為南北狹長，然其灌溉之水源皆來自北邊之溝渠，
      若被告辛○○分得北邊土地，將使原告及被告癸○○之所
      分農地缺乏水源灌溉，將成為廢地。
  ２、原告及被告癸○○現所分管之土地皆種有大量之果樹等農
      作物，如不採「現地分割」原則，則被告辛○○分得原告
      及被告癸○○分管之部分，將造成原告與癸○○所種植果
      樹被拆除，不利社會經濟。
  ３、原告現所分管之南邊土地因工廠阻隔，全賴北邊土地與外
      界相通，故被告辛○○主張分得原告及被告癸○○分管之
      北邊土地，將使原告及被告癸○○之土地對外無聯繫道路
      ，無疑將形成袋地。
四、證據：
    提出地籍圖謄本、土地謄本。
貳、被告甲○○、辛○○：
一、就181地號之分割方法：
（一）不同意原告之分割方案，理由如下：
　１、原告己○○與被告子○○兄弟，其使用部分為原告起訴狀
　　　擬分割圖(B)部分，其工廠建在該擬分割圖(B)部分之下邊
      （即(A)2與C之間部分），且於該工廠西邊建有籃球場，
      其起訴狀本請求將其使用部分之(B)分歸原告己○○與被
      告子○○，惟原告己○○與被告子○○於其後之分割方案
      （即竹崎地政事務所94年9月29日複丈成果圖），則請求
      分得(A)部分，而該(A)部分乃被告辛○○使用部分（見原
      告起訴狀擬分割圖，即共有人使用現狀圖），既不經濟，
      與原告起訴狀擬分割圖相較，其分割方法毫無原則，有乾
      坤大挪移之嫌。
　２、原告所以請求分得 (A)部分土地，乃其認為該 (A)部分土
      地價值較高，別無其他正當理由，顯背比例公平原則。
　３、被告甲○○、辛○○在其使用之土地上種植有高經濟作物
　　　何首烏及其他果樹（見該被告94年9月2日補呈狀所附照片
      ），若依原告之分割方案，該作物均須清除，而原告之工
      廠、籃球場亦應拆除，殊不經濟。
（二）被告甲○○、辛○○之分割方案：
　　　依各共有人之使用現狀（各共有人之使用現狀請見原告起
      訴狀所附擬分割圖），及各共有人之應有部分面積而分割
      ，符合經濟原則及公平（比例）原則。
（三）被告癸○○之分割方案：
　１、癸○○請求分得 (A)部分，亦因該 (A)部分土地價值較高
      ，別無依據，與其原使用部分（如原告起訴狀擬分割圖Ｃ
      部分）相較，顯背比例公平原則。
　２、其分給被告辛○○之E部分土地，乃其他共有人使用之部
　　　分（見上開使用現狀圖），而辛○○原使用之部分則由癸○○取得，有背經濟原則，且無正當之依據。
（四）被告乙○○之分割方案：
　　　其分給被告甲○○之F部分土地無通路，難以正常使用，
      與民法第825條之規定相違。
二、系爭一七九地號之分割方法：
（一）被告甲○○、辛○○之分割方案乃依共有人之應有部分面
      積而分割，且顧及其他共有人分得土地之形狀（非長條狀
      ），既經濟又公平；另依使用現狀而言，被告所提所示１
      及２部分，其地上有被告甲○○、辛○○所種植之果木，
      已經多年，宜分配與該二被告，以免分配他共有人而須清
      除，不符經濟原則，原告訴之聲明第二項將其分配與被告
      丑○○、庚○○、壬○○、丙○○、丁○○、乙○○、癸○○等，自非允當。被告方案則依該使用現狀而分割，符
      合經濟原則。
（二）又原告就179地號請求變價分割，違背最高法院51年台上
      字第1659號、51年台上字第271號判例。並聲明：坐落
      嘉義縣竹崎鄉○○段181號田8618.85平方公尺，分割為：
      如竹崎地政事務所94年6月1日複丈成果圖所示A部分面積
      1632.36平方公尺分歸被告辛○○所有，B部分面積775.37
      平方公尺分歸被告鍾青年所有，C部分面積1722.13平方公
      尺分歸原告與被告子○○共有（其應有部分為原告四二二
      分之三七０、子○○四二二分之五二），D部分面積2040.
      45平方公尺分歸被告癸○○所有，E部分面積816.18 平方
      公尺分歸被告丙○○、丁○○、乙○○等三人共有（其應
      有部分各三分之一），F部分面積548.12平方公尺及G部分
      面積1084.24平方公尺等分歸被告甲○○所有；坐落嘉
      義縣竹崎鄉○○段179號田2018.82平方公尺，分割為：如
      竹崎地政事務所94年9月29日複丈成果圖所示(1)部分面積
      382.36平方公尺分歸被告甲○○所有，(2)部分面積382.36
      平方公尺分歸被告辛○○所有，(3)部分面積191.16 平方
      公尺分歸被告丑○○、庚○○、壬○○、丙○○、丁○○
      、乙○○等六人共有（其應有部分各六分之一），(4)部分
      面積282.94平方公尺分歸被告癸○○所有，(5)部分面積
      780.00平方公尺分歸原告所有；訴訟費用由原告負擔。
參、被告子○○
一、願意與原告保持共有。
肆、被告癸○○：
一、不同意原告181地號之分割方案，且亦不同意被告辛○○、
    甲○○所提出之分割方案，蓋無論原告或被告等之分割方案
    皆將被告分配於南邊土地，出入不甚方便，且目前被告仍在
    北邊土地耕作，如依他人分割方案將北邊土地由他人取得，
    將使被告必須遷移地上之果樹、農作物，並提出分割方案：
    如竹崎地政事務所94年9月29日複丈成果圖所示A部分面積
    2040.45平方公尺分歸被告癸○○所有，B部分面積775.37
    平方公尺分歸被告鍾青年所有，C部分面積1722.13平方公尺
    分歸原告與被告子○○共有（其應有部分為原告四二二分之
    三七０、子○○四二二分之五二），D部分面積1632.36平方
    公尺分歸被告辛○○所有，E部分面積816.18平方公尺分歸
    被告丙○○、丁○○、乙○○等三人共有（其應有部分各三
    分之一），G部分面積1084.24平方公尺分歸被告甲○○所有
    ；
二、同意原告179地號之分割方案：
    被告同意原告己○○所提出之分割方案，但不同意被告辛○○、甲○○所提出之179地號之分割方案。蓋被告辛○○之
    分割方案將被告排列遠離外環道路之南側，將難以耕作，反
    觀原告所提出之分割圖，被告所得者之土地位置適中，且格
    局方正。
伍、被告鍾青年：
一、對分割方式沒有意見，只要兩邊有路可出入均可。
陸、被告丙○○、丁○○、丑○○、庚○○、壬○○、乙○○：
一、被告丙○○、丁○○、丑○○、庚○○、壬○○、乙○○等
    願保持共有。
二、同意原告就179地號之分割方案。
三、不同意原告181地號之分割方案，並提出分割方案：依竹崎
    地政事務所94年9月29日複丈成果圖所示A部分面積1632.36
    平方公尺分歸被告辛○○所有，B部分面積775.37平方公尺
    分歸被告鍾青年所有，C部分面積1722.13平方公尺分歸原告
    與被告子○○共有（其應有部分為原告四二二分之三七０、
    子○○四二二分之五二），D部分面積2040.45平方公尺分歸
    被告癸○○所有，E部分面積1084.24平方公尺分歸被告甲○○所有，F部分面積548.12平方公尺分歸被告甲○○所有，G
    部分面積816.18平方公尺分歸被告丙○○、丁○○、乙○○
    等三人共有（其應有部分各三分之一）
柒、兩造不爭執之事實：
一、原告與被告甲○○、辛○○、癸○○、鍾青年、丙○○、丁○○、乙○○、子○○共有坐落嘉義縣竹崎鄉○○段181地
    號，地目田，面積：8618.85平方公尺，範圍：全部；其應
    有部分依次為：二一一二分之三七０、二一一二分之四
    ０、二一一二分之四００、二一一二分之五００、二一一二
    分之一九０、七九二分之二五、七九二分之二五、七九二分
    之二五、二一一二分之五二。
二、原告與被告甲○○、辛○○、癸○○、丑○○、庚○○、壬○○、丙○○、丁○○、乙○○共有坐落嘉義縣竹崎鄉○○
    段179地號，地目：田，面積：2018.82平方公尺，範圍：全
    部；其應有部分依次為：二一一二分之八一六、二一一二分
    之四００、二一一二分之四００、二一一二分之二九六、一
    二六七二分之二００、一二六七二分之二００、一二六七二
    分之二００、一五八四分之二五、一五八四分之二五、一五
    八四分之五二。
捌、得心證之理由：
一、按各共有人得隨時請求分割共有物。但因物之使用目的不能
    分割或契約訂有不分割之期限者，不在此限；又共有物分割
    之方法，不能協議決定者，法院得因任何共有人之聲請，命
    為分配，民法第８２３條第１項、第８２４條第２項分別定
    有明文。經查系爭土地為兩造所共有，地目田，兩造應有部
    分如柒所示之事實，業據原告提出土地登記謄本為證，信屬
    真實。又原告主張系爭土地無因物之使用目的不能分割或契
    約訂有不分割之期限，兩造復無法達成分割協議之事實，為
    被告所不爭執，亦堪認為真實。從而，本件原告訴請分割系
    爭土地，洵屬有據。
二、本院就分割方法，斟酌如次：
（一）系爭二筆土地合併起來呈南北走向之北尖南寬之壼形，中
      間夾180地號土地，北邊夾一塊水利地，接壤水泥覆蓋之
      水溝，外接四線道 (十五米道路)。南邊則接壤一二線道
      道路 (約八米)。在181地號土地上有一條水源由北流向南
      方，另在181、179地號北邊有一水源由東流向西。另在
      181地號土地之西南邊上有原告己○○所有之工廠 (約當
      94年6月1日複丈成果圖所示6位置)，業經現場勘驗明確，
      製有勘驗筆錄可稽，並囑託嘉義縣竹崎地政事務所測量，
      製有複丈成果圖，及當事人所提出之相片一批在卷可稽。
（二）系爭2筆土地，因共有人未盡相同，權利範圍亦不一，依
      77年度台上字第2061號、89年度台上字第1846號、89 年
      度台上字第1875號等判決意旨，當無法合併分割。又原告
      主張之分割方案（即181地號部份如嘉義縣竹崎地政事務
      所94年9月29日之複丈成果圖、179地號部份如嘉義縣竹崎
      地政事務所94年6月1日之複丈成果圖），為被告甲○○、
      辛○○、癸○○、丙○○、丁○○、丑○○、庚○○、壬○○、乙○○表示反對 (惟後六人僅反對181地號方案，1
      79地號部份則讚成原告之方案)；被告鍾青年則明白表示
      同意，而被告子○○則表示願意與原告保持共有。並另有
      甲○○、辛○○，癸○○ (就181地號部份)，丙○○、丁○○、丑○○、庚○○、壬○○、乙○○ (就181地號部
      份)提出分割方案及複丈成果圖。綜觀各當事人所提出之
      分割方案，意見分岐甚大，且由於北邊係面臨十五米道路
      ，價值較高，大部份共有人均希望獲分配面臨北邊馬路之
      土地。就原告之分割方案，其缺點如下：
      I、原告之工廠所在位置擬分配與辛○○與甲○○為何進
          財與甲○○反對，原告固承諾願遷移工廠，但除後二
          人反對外，被告癸○○亦表示對原告之承諾沒有信心
          。準此，為避免日後再就遷移工廠乙事滋生糾紛，不
          宜將原告之工廠位置分配予其他共有人。
      II、原告之方案違背祖先共識所留下之使用現況，且佔據
          大部份較具價值之北邊臨路土地，不符公平原則。
      III、被告甲○○、辛○○所種植之何首烏及其他果樹恐須
          清除，不符經濟原則。
      Ⅳ、且使用現狀係各共有人經久使用，其灌溉系統亦己完
          備，若重作調整，恐將影響用水之取得 (例如依其複
          丈成果圖所示之Ｄ、Ｅ、Ｆ恐無法灌溉)。
      而如主文一所示之分割方案 (即甲○○、辛○○所提出之
      方案)是充份尊重各共有人之使用現況，故符合各共有人
      之期待，不會因本判決造成共有人之突襲，及以司法判決
      造成共有人失出失入效果。且各共有人均分得臨路之部份
      土地。再其灌溉系統率由舊章，亦不會造成部份共有人無
      水可用之窘境，應屬允當。
          另179地號土地部份亦由於刻由甲○○、辛○○在如竹
      崎地政事務所94年9月29日複丈成果圖所示(1)、(2)土地使
      用，故為遵重使用現狀及毋須日後清除地上物，爰為如主
      文二所示之分割。
（三）綜上所述，本院審酌系爭2筆土地之條件、臨路狀況、使
      用現狀、整體利用之效益、各共有人之利益、以及各當事
      人所提所分割方案之優劣及兩造之意願等情，認以附圖所
      示分割方案分割系爭土地，應屬可採，爰分割為如主文第
      一、二項所示。
玖、因分割共有物而涉訟，由敗訴當事人負擔訴訟費用顯失公平
    者，法院得酌量情形，命勝訴之當事人負擔其一部，民事訴
    訟法第８０條之１定有明文。本件兩造係因分割系爭土地無
    法達成協議而涉訟，但各自所為之行為均為維護自身權益，
    揆諸前揭說明，本件訴訟費用應按兩造於系爭土地之應有部
    分比例負擔始符公平，爰定訴訟費用分擔如附表所示。
拾、據上論結：本件原告之訴為有理由，依民事訴訟法第３８５
　　條第１項前段、第７８條、第８０條之１、第８５條第１項
　　但書及第２項，判決如主文。
中　　華　　民　　國　　94　　年　　12　　月　　5　　日
                  民二庭法　官　蔡虔霖
以上正本係照原本作成
如對本判決上訴須於判決送達後20日內向本院提出上訴狀
中　　華　　民　　國　　94　　年　　12　　月　　5　　日
                            書記官　張振崑
